【裁判字號】    98,重訴,145
【裁判日期】    990519
【裁判案由】    債務人異議之訴
【裁判全文】
臺灣彰化地方法院民事判決  98年度重訴字第145號
原      告  乙○○○
兼  法  定  甲○○
代  理  人              36號.
共      同
訴訟代理人  吳光陸律師
共      同
訴訟代理人  羅豐胤律師
共      同
訴訟代理人  黃靖閔律師
共      同
訴訟代理人  何志揚律師
共      同
訴訟代理人  張崇哲律師
複代理人    楊佳勳律師
被      告  丙○○
被      告  丁○○
訴訟代理人  戊○○
共      同
訴訟代理人  鐘登科律師
上列當事人間債務人異議之訴事件，本院於民國99年05月05日言
詞辯論終結，判決如下：
    主      文
原告等之訴及追加之訴均駁回。
訴訟費用新台幣參拾參萬貳仟陸佰柒拾貳元由原告等共同負擔。
    事實及理由
甲、程序方面：
一、按「訴狀送達後，原告不得將原訴變更或追加他訴。但有下
    列各款情形之一者，不在此限：(一)被告同意者。(二)請求之基
    礎事實同一者。…(四)因情事變更而以他項聲明代最初之聲明
    者…(七)不甚礙被告之防禦及訴訟之終結者。」民事訴訟法第
    255條第1項第1、2、4、7款定有明文。 民事訴訟法第255條
    第1項定有明文。 所謂請求之基礎事實同一，係指變更或追
    加之訴與原訴之主要爭點有其共同性，各請求利益之主張在
    社會生活上可認為同一或關連，而就原請求之訴訟及證據資
    料，於審理繼續進行在相當程度範圍內具有同一性或一體性
    ，得期待於後請求之審理予以利用，俾先後兩請求在同一程
    序得加以解決，避免重複審理，進而為統一解決紛爭者，即
    屬之。（參見最高法院95年台上字第1573號判決意旨）。本
    件原告於起訴時訴之聲明原為： (一)鈞院96年度執字第36255
    號強制執行程序應予撤銷。(二)訴訟費用由被告負擔。」，於
    訴狀送達後，嗣於民國（下同）98年12月25日具狀變更訴之
    聲明為「先位聲明： (一)鈞院96年度執字第36255號強制執行
    程序應予撤銷。(二)訴訟費用由被告負擔。備位聲明：(一)被告
    丁○○應將附表所示不動產所有權返還原告乙○○○，並將
    附表所示壹、土地部份之不動產所有權登記塗銷，回復原告
    乙○○○名義或被告丙○○、丁○○應連帶損害賠償原告新
    台幣（下同）41,225,300元，及自本書狀送達被告之翌日起
    至清償日止按年息百分之五計算之利息。(二)訴訟費用由被告
    負擔。」，係不變更原聲明而以之作為先位聲明並追加備位
    聲明，自屬訴之追加而非以他項聲明代最初之聲明。核其追
    加備位之聲明係以民法第184條第1項侵權行為損害賠償請求
    權及第 179條不當得利返回請求權為基礎，請求塗銷所有權
    登記以達到回復原狀或填補損害之目的，然債務人異議之訴
    係以程序法上之形成權（異議權）為訴訟標的，請求以判決
    使執行名義之執行力發生消滅之效果，原告所追加之備位聲
    明與原提起之先位聲明之主要爭點並未具共同性，不符合請
    求基礎事實同一之要件，若允許原告等追加顯然不利被告之
    防禦及訴訟之終結，且被告亦不同意原告為備位聲明之追加
    ，是原告追加之備位聲明部分，於法不合，礙難准許，該追
    加之訴，即應予駁回。
二、按民事訴訟法第400第1項所定之一事不再理原則，乃指同一
    事件已有確定之終局判決者而言。所謂同一事件，必須同一
    當事人就同一法律關係而為同一之請求，始為相當，倘此三
    者有一不同，即不得謂為同一事件，自不受確定判決之拘束
    （參見最高法院85年台抗字第595號裁判意旨）。 查：原告
    等前曾主張其等與被告丙○○間就後述三紙本票，對被告丙○○提起確認本票債權不存在之訴，該訴訟雖經臺灣臺中地
    方法院以93年度中簡字第1815號民事判決、95年度簡上字第
    6號民事判決判決原告等敗訴確定， 然其既判力僅及於本票
    債權之法律關係，茲原告等提起本件債務人異議之訴，乃本
    於程序法上之異議權，訴請撤銷強制執行程序，先後二訴法
    律關係不同，並非就同一法律關係而為同一請求，不生一事
    不再理之問題，合先敘明。
乙、實體方面：
一、原告起訴主張：
  (一)原告係與訴外人精技營造有限公司（以下稱精技公司）於91
    年7月29日簽訂工程契約書，並未與被告丙○○簽約。 被告
    丙○○欺原告法定代理人不識字於92年6月18日、93年1月18
    日持切結書及面額為20,230,000、8,000,000、8,180,000之
    三張本票要求原告簽名蓋章，切結書及本票受款人均巧立名
    目載明為丙○○，顯屬惡意取得上開三張本票。依上開切結
    書所載，甲方（即原告）同意前揭「未償帳款」及「稅款預
    計」分三部份支付乙方（即精技營造有限公司），其一、新
    台幣（下同）8,000,00 0元於92年6月20日、7月5日、7月20
    日、8月5日分四期每期兌付2,000,000元。其二、餘額20,23
    0,000元，自92年9月1日起，分18期每月1日平均給付予乙方
    ，即每期1,130,000元。其三、「稅額預計」8,180,000元，
    自93年9月1日起，分四期於每月1日平均給付乙方， 即每期
    兌付2,050,000元。此三張本票，原告付款情形如下：
  1.面額8,000,000元之本票： 原告分別於92年6月20日、92年7
    月4日、92年7月22日、92年8月5日各電匯2,000,000元， 合
    計8,000,000元。
  2.面額20,230,000元之本票： 自92年9月1日起至93年11月1日
    止，合計已給付17,270,000元。 未付2,960,000元之原因係
    被告尚有諸多工程未完成，故原告保留部份工程款。
  3.面額8,180,000元之本票： 稅款部份原告要求被告開立發票
    而為給付，故原告方未付款。
  (二)鈞院96年度執字第36255號強制執行程序應予撤銷
  1.如前所述，原告對訴外人精技公司並未違約未給付工程款，
    係因訴外人精技公司有部份工程未完成又未依約申請建照，
    原告對其主張同時履行抗辯， 方未給付剩餘之2,960,000元
    工程款。另就8,180,000元本票部份， 亦係因訴外人精技公
    司未提供統一發票方未給付票款。故訴外人精技公司對原告
    並無損害賠償請求權，而系爭三紙本票係為擔保原告對訴外
    人精技公司之工程款債務而存在，而原告對被告丙○○無工
    程款債務，則其對原告並無本票債權存在，竟以個人名義向
    法院聲請本票裁定並持已對原告所有之不動產，即坐落於彰
    化縣二水鄉○○段120-3、120-16、120 -26、120-27地號等
    四筆土地及坐落其上建號第577及第578之建物，聲請強制執
    行，故鈞院96年度執字第36255號強制執行程序應予撤銷。
  2.再者，被告丙○○對原告間並無本票債權存在，自無從將本
    票債權讓與被告丁○○， 縱認原告尚有2,960,000元工程款
    未給付訴外人精技公司，被告丙○○所擁有而得為讓與之本
    票債權亦僅有2,960,000元而已，所以鈞院96年度執字第362
    55號強制執行程序逾2,960,000元之部份應予撤銷。
  3.退萬步言，若認為執行程序已終結無法撤銷，則因被告丙○○、丁○○對原告並無本票債權，其承受原告所有之不動產
    顯係不當得利，同時渠等明知無債權存在卻故意聲請強制執
    行方式侵害原告之所有權，依民法第184條第1項亦有損害賠
    償回復原狀之義務，應將所有權移轉登記塗銷，並回復原告
    乙○○○之名義或或請求被告丙○○、丁○○應連帶損害賠
    償系爭不動產遭拍賣拍定原告所受之損害。
  (三)關於原告等先位聲明所提債務人異議之訴，程序上是否符合
    強制執行法第14條之規定，於強制執行程序終結前提起？
  1.按「同法第14條所定債務人異議之訴以排除執行名義之執行
    力為目的，故同條所謂強制執行程序終結，係指執行名義之
    強制執行程序終結而言，執行名義之強制執行程序，進行至
    執行名義所載債權全部達其目的時，始為終結，故執行名義
    所載債權，未因強制執行全部達其目的以前，對於某一執行
    標的物之強制執行程序雖已終結，債務人仍得提起異議之訴
    ，但此項異議之訴有理由之判決，僅就執行名義所載債權未
    因強制執行達其目的之部分排除其執行力，不能據以撤銷強
    制執行程序業經終結部分之執行處分。」（司法院院字第27
    76號解釋意旨參照）。
  2.查被告丙○○以鈞院93年票字第405號、94年度票字第529號
    與臺灣臺中地方法院95年度中簡聲字第 108號等確定裁定為
    執行名義聲請強制執行，經鈞院民事執行處96年度執字第36
    255號受理執行在案。雖該執行案件， 業由債權人即被告丁○○承受拍賣不動產，而於98年11月11日辦理完成所有權移
    轉登記。惟被告丁○○於98年7月3日具狀向鈞院執行處表明
    捨棄超過承受金額41,225,300元扣除執行費用、土地增值稅
    與執行債權本金36,439,286元後所剩額度範圍外法定利息無
    庸再發債權憑證，卻又於98年11月20日具狀向鈞院執行處聲
    請發還本票及債權讓與契約書，顯可認被告丁○○主張其債
    權未獲完全實現，故執行程序並未終結。是原告等依強制執
    行法第14條規定提起債務人異議之訴，程序上與法並無不合
    。
  (四)本件訴訟是否有違一事不再理原則？
    被告等以原告等提起本訴，與上開臺灣臺中地方法院95年度
    簡上字第6號確認本票債權不存在事件為同一事件， 現提起
    本訴，有違一事不再理原則。惟查：
  1.一事不再理原則之適用，必須為同一事件，本件先位聲明之
    訴訟標的為異議權，備位聲明之訴訟標的為不當得利與侵權
    行為，均與上開判決確定之訴訟標的為本票債權因已清償等
    原因而消滅而有不同，自非同一事件。尤其本件原告等係以
    被告丙○○並未取得系爭承攬工程債權及本票債權，其於執
    行程序中自不可將所無之權利之讓與被告丁○○使被告丁○○取得系爭債權而受讓債權人地位，而繼續執行，渠等強制
    執行並無實體權利為由，未經前案法院審理，故不受前案判
    決既判力之效力所及，從而原告在本件主張被告等未能取得
    債權，自不受該判決之既判力拘束，故無違反一事不再理原
    則。
  2.兩造間雖存有前案之確定判決，惟關於上開爭點即被告丙○○如何受讓取得系爭本票債權部分，未經前案兩造任何攻擊
    防禦之爭執與法院審理。再者，前案判決所持之理由，僅就
    原告主張本票債權消滅之事由未予肯認，惟並非逕此論斷被
    告丙○○確有本票債權，是原告等仍可以於前案未主張之本
    票債權不存在等事由，提起本件訴訟。
  (五)被告等有無系爭本票債權或工程款債權？
    被告丙○○持有上開三紙本票，認其有系爭本票債權或工程
    款債權，並以讓與被告丁○○為由，認已讓與被告丁○○，
    由被告丁○○取得債權，惟查：
  1.依92年 6月18切結書，原告等開立之上開三紙本票，係為供
    乙方(按：即精技公司)兌付擔保，即係為擔保工程款之用，
    茲工程款債權為該公司持有，此由訴外人精技公司於94年12
    月19日依系爭工程契約債權向鈞院聲請假扣押（參鈞院94年
    度裁全字第4724號卷宗）可明，苟被告丙○○已為債權人，
    何以仍以訴外人精技公司之法定代理人身分為上開假扣押聲
    請？又觀諸92年6月18日、93年1月18日切結書之約定，可知
    原告等共同簽發受款人為丙○○之系爭本票，僅係為擔保工
    程款之實現，而約定由丙○○代表精技公司領取工程款並非
    表示丙○○取得該本票債權，此由93年 1月18日切結書，其
    中第9條係記載： 「甲方（乙○○○）無異議同意，於結清
    全部債務前，全部之建築結構物之產權及法定抵押權仍歸乙
    方（精技公司）所有，並以寺方之不動產為擔保，供乙方做
    抵押權設定，設定本金最高限額新台幣二千萬元整，且92年
    6 月18日開立之本票三張續供質押，至雙方結清債權、債務
    關係之日止，--」，準此以論，建物之法定抵押權人為精技
    公司之法人，並非被告丙○○個人，揆諸抵押權之從屬性，
    債權自為精技公司所有，而非被告丙○○，則系爭三紙本票
    繼續供擔保之對象亦為精技公司之法人，並非被告丙○○個
    人。即系爭本票債權既為擔保工程款自與工程款債權不可分
    割，則被告丙○○既未即對乙○○○取得系爭承攬契約之承
    攬報酬等債權，且訴外人精技公司應無意將系爭承攬契約債
    權讓與丙○○，則被告丙○○亦僅係代精技公司領取系爭三
    紙本票，並非即為系爭本票債權人。
  2.按「票據法第十四條第二項所謂以不相當之對價取得票據者
    ，不得享有優於其前手之權利，係指取得票據時，所提出之
    對價於客觀上其價值不相當者，其前手之權利如有瑕疵（附
    有人之抗辯），則取得人即應繼受其瑕疵，人的抗辯並不中
    斷，如前手無權利時，則取得人並不能取得權利而言。」(
    最高法院89年度台上字第358號判決意旨參照)。又查，被告
    丙○○於鈞院93年票字第405號、94年度票字第529號事件，
    以債權人自居，惟迄今為止被告丙○○並無法證明何時取得
    系爭承攬契約之債權或本票債權，換言之，被告丙○○既無
    債權，則其讓與被告丁○○，被告丁○○亦無債權，則被告
    丙○○之聲請強制執行，並由被告丁○○續行執行，自均無
    實體權利，是原告等自得對被告等主張票據之惡意抗辯。況
    被告丙○○與丁○○間究係如何抵債而為債權讓與，被告等
    均未舉證說明，是該債權讓與應有不實。
  3.依被告等主張，被告丁○○取得系爭債權之原因為債權讓與
    ，足見被告丙○○未在上開三紙本票背書，則被告丁○○非
    以背書方式取得本票債權，況其讓與之民國97年1月28 日已
    在被告丙○○行使本票權利聲請強制執行之後。按到期日後
    之背書，僅有通常債權轉讓之效力， 票據法第41條第1項定
    有明文。 參照最高法院52年台上字第949號判例「作成拒絕
    付款證書後，或作成拒絕付款證書期限經過後所為之背書，
    謂為期限後背書，依票據法第四十一條但書規定，祇發生債
    務人得以對抗背書人之事由，轉而對抗被背書人之問題，非
    謂被背書人因此不得享有票據上權利。」，則一方面因被告
    等係依民法債權讓與規定受讓本件債權，前手被告丙○○並
    未在本票上背書，依民法第299條第1項「債務人於受通知時
    ，所得對抗讓與人之事由，皆得以之對抗受讓人。」，原告
    等自可以原因關係抗辯，本件自無票據法第13條適用，另一
    方面縱有背書，因此受讓係在被告丙○○強制執行進行中，
    屬期後背書，依上開規定及判例意旨，亦無票據法第13條適
    用，原告等仍可以對被告丙○○之事由對抗被告丁○○。
  4.復查，系爭承攬工程契約係存在於原告乙○○○與訴外人精
    技公司之間，被告丙○○僅係公司負責人與精技公司實為不
    同之法律主體。又被告丙○○、丁○○對原告等並無任何債
    權，詎料被告丙○○竟趁原告甲○○不諳法律又無經驗之情
    況，以事先繕打之切結書、三紙本票等要求原告甲○○簽名
    ，顯係以詐騙之侵權行為方式，惡意取得系爭三紙本票，俟
    於強制執行程序無償轉讓鉅額債權予知情之胞姊即被告丁○○，故被告丁○○應屬無對價，惡意取得系爭債權，除不得
    享有系爭票據上之權利外，被告等應依不當得利或侵權行為
    規法律關係請求被告等返還其利益或廢止該債權。
  5.上開爭點及訴訟標的並未於前案（確認本票債權不存在之訴
    ）提出並經過兩造爭執法院審理，自無爭點效或一事不再理
    之適用，亦不為前案既判力所及。
  6.綜上所述，被告丙○○僅係精技公司負責人，竟趁原告甲○○不諳法律又無經驗之情況，以詐騙之侵權行為方式，惡意
    取得系爭本票，並持以聲請本票裁定、強制執行，更於強制
    執行程序無償轉讓鉅額債權予知情之胞姊即被告丁○○。是
    被告等應依不當得利或侵權行為規定，塗銷系爭不動產所有
    權移轉登記回復為原告所有，或連帶賠償原告所受損害41,2
    25,300元。並為先位聲明： (1)鈞院96年度執字第36255號強
    制執行程序應予撤銷。(2)訴訟費用由被告負擔。備位聲明：
    (1)被告丁○○應將附表所示不動產所有權返還原告乙○○○
    ，並將附表所示壹、土地部份之不動產所有權登記塗銷，回
    復原告乙○○○名義或被告丙○○、丁○○應連帶損害賠償
    原告41,225,300元，及自本書狀送達被告之翌日起至清償日
    止按年息百分之五計算之利息。(2)訴訟費用由被告負擔。
二、被告之抗辯：
  (一)本件原告所提出之債務人異議之訴，未於強制執行程序終結
    前提出，顯不合法，應予以駁回：
  1.按「同法第14條所定債務人異議之訴以排除執行名義之執行
    力為目的，故同條所謂強制執行程序終結，係指執行名義之
    強制執行程序終結而言，執行名義之強制執行程序，進行至
    執行名義所載債權全部達其目的時，始為終結，故執行名義
    所載債權，未因強制執行全部達其目的以前，對於某一執行
    標的物之強制執行程序雖已終結，債務人仍得提起異議之訴
    ，但此項異議之訴有理由之判決，僅就執行名義所載債權未
    因強制執行達其目的之部分排除其執行力，不能據以撤銷強
    制執行程序業經終結部分之執行處分。」，院字第2776號解
    釋闡釋甚明。是以，固然依據強制執行法第14條第 2項之規
    定，執行名義無確定判決同一之效力者，於執行名義成立前
    ，如有債權不成立或消滅或妨礙債權人請求之事由發生，債
    務人得於強制執行程序終結前提起異議之訴，惟債務人提起
    此項債務人異議之訴，應於「強制執行程序終結前」即「執
    行名義所載債權全部達其目的以前」提起，始為適法。
  2.查本件原告即債務人等人應給付被告丙○○本票票款及訴訟
    費用共計36,439,286元，及其中8,000,000元自民國92年6月
    20日起至清償日止，其中20,230,000元自92年9月1日起至清
    償日止，其中8,180,000元自93年9月1日起至清償日止， 按
    年息利率百分之六計算之利息，其餘29,286元自95年12月28
    日起至清償日止按年息利率百分之五計算之利息（下簡稱本
    件執行債權），業經鈞院93年票字第405號、 94年度票字第
    52 9號及95年度中簡聲字第108號民事裁定確定在案。 嗣被
    告丙○○以上開本票裁定及確定證明書向鈞院聲請強制執行
    原告等人之財產（包含原告乙○○○所有坐落彰化縣二水鄉
    ○○段 120-3、120-16、120-26、120-27地號等四筆土地及
    坐落其上未經保存登記之建物--編有查封臨時建號即同段第
    577及第578建號，下簡稱系爭不動產），並由鈞院96年度執
    字第36255號執行在案。嗣因被告丙○○於97年1月28日將本
    件執行債權讓與予被告丁○○，故上開執行程序已由被告丁○○承受，先予敘明。
  3.查本件執行法院於查封、拍賣系爭不動產後，因進入特別變
    賣程序後之減價拍賣仍無人應買，故被告丁○○即執行債權
    人已於98年6月9日拍賣期日當天依拍賣最低價額41,225,300
    元承受，嗣因被告丁○○期盡早結束兩造間之債權債務關係
    ，乃表示願意捨棄超過承受金額41,225,300元扣除執行費用
    、土地增值稅及執行債權本金即36,439,286元後所剩額度範
    圍以外之法定利息，並表示其餘無法受償部分之債權額，無
    庸再行製發債權憑證，此有被告丁○○於98年7月2日之民事
    陳報狀可稽。執行法院乃依被告丁○○所為免除之意思表示
    ，於98年9月22日製作分配表分配完畢，則由此足見，本件
    執行名義所載債權本金36,439,286元及其法定利息，其中本
    金36,439,286元已因受分配而完全受償，至於未受分配部分
    之法定利息因被告丁○○已為免除之意思表示其債之關係亦
    已消滅，自此本件執行名義所載債權即已全部達其目的，執
    行程序即已終結。從而，本件強制執行程序既已終結，原告
    （即執行債務人）此時提起債務人異議之訴，顯不合法，應
    予以駁回。
  (二)本件原告先位聲明請求撤銷系爭強制執行程序，於法無據，
    顯無理由：
  1.按「同法第十四條所定債務人異議之訴以排除執行名義之執
    行力為目的，故同條所謂強制執行程序終結，係指執行名義
    之強制執行程序終結而言，執行名義之強制執行程序，進行
    至執行名義所載債權全部達其目的時，始為終結，故執行名
    義所載債權，未因強制執行全部達其目的以前，對於某一執
    行標的物之強制執行程序雖已終結，債務人仍得提起異議之
    訴，但此項異議之訴有理由之判決，僅就執行名義所載債權
    未因強制執行達其目的之部分排除其執行力，不能據以撤銷
    強制執行程序業經終結部分之執行處分。」，司法院院字第
    2776號解釋意旨闡釋甚明。查本件原告先位聲明雖係本於強
    制執行法第14條之債務人異議之訴，請求撤銷鈞院96年度執
    字第36255號強制執行程序（下稱本件強制執行程序）， 惟
    查依據上開司法院院字第2776號解釋意旨可知，縱使法院就
    異議之訴為原告有理由之判決，亦僅就執行名義所載債權未
    因強制執行達其目的之部分排除其執行力，不能據以撤銷強
    制執行程序終結部分之執行處分。
  2.又按「再抗告人已於84年5月5日領得桃園地院所發給之系爭
    不動產之權利移轉證書，自該日起已取得系爭不動產之所有
    權，拍賣執行程序業已終結，其於拍賣執行程序終結後之84
    年6月21日始具狀聲明異議，請求撤銷拍賣程序， 與強制執
    行法第十二條第一項規定不合。」，最高法院著有85年台抗
    字第516號裁判要旨可資參照。 本件被告丁○○已於98年10
    月14日領得執行法院所核發之上開不動產之權利移轉證書，
    自該日起已取得系爭不動產之所有權，拍賣執行程序業已終
    結，則於拍賣執行程序終結後，原告始具狀請求撤銷本件強
    制執行程序中包含拍賣程序之部份，顯與上開解釋意旨及最
    高法院85年台抗字第516號裁判要旨相悖，殊屬無據， 應予
    以駁回。
  3.再查，本件分配程序亦已於98年10月 7日之分配期日分配完
    畢，從而，原告請求撤銷本件強制執行程序中包含分配程序
    之執行處分，亦與上開解釋意旨相違，於法無據，應予以駁
    回。
  (三)縱使鈞院准原告為備位聲明之追加，惟被告丙○○與原告間
    已就系爭三紙本票之債權是否存在一事為民事訴訟，並經判
    決確定在案，自不容原告再就同一事件為相反之主張更行起
    訴：
  1.按「按民事訴訟法第四百條第一項所稱既判力之客觀範圍，
    不僅關於其言詞辯論終結前所提出之攻擊防禦方法有之，即
    其當時得提出而未提出之攻擊防禦方法亦有之。是為訴訟標
    的之法律關係，於確定之終局判決中經裁判者，當事人之一
    造以該確定判決之結果為基礎，於新訴訟用作攻擊防禦方法
    時，他造應受其既判力之拘束，不得以該確定判決言詞辯論
    終結前，所提出或得提出而未提出之其他攻擊防禦方法為與
    該確定判決意旨相反之主張，法院亦不得為反於確定判決意
    旨之認定，亦即當事人於既判力基準時點前得提出而未提出
    之其他攻擊防禦方法，因該既判力之遮斷效（失權效或排除
    效）而不得再為與確定判決意旨相反之主張，此乃法院應以
    「既判事項為基礎處理新訴」及「禁止矛盾」之既判力積極
    的作用，以杜當事人就法院據以為判斷訴訟標的權利或法律
    關係存否之基礎資料，再次要求法院另行確定或重新評價，
    俾免該既判力因而失其意義。」，最高法院著有96年台上字
    第1629號裁判要旨可資參照。
  2.查本件原告乙○○○曾主張其與被告丙○○間就系爭三紙本
    票之債權不存在，而對被告丙○○提起確認本票債權不存在
    之訴（下簡稱前案），既受台灣台中地方法院95年度簡上字
    第6號民事判決敗訴且告確定， 原告乙○○○即應受該案既
    判力之拘束，不容於本件債務人異議之訴或請求返還不當得
    利事件中，仍為系爭本票債權不成立之主張。再查，原告雖
    於本件訴訟中主張，於前案時兩造並未就「被告丙○○如何
    受讓取得訴外人精技營造公司得對原告乙○○○主張之債權
    」此一爭點進行攻擊防禦云云，惟此一爭點係屬前案言詞辯
    論終結前得提出而未提出之攻擊防禦方法，則依前揭最高法
    院96年台上字第1629號裁判要旨，仍為前案既判力客觀範圍
    所及。準此，原告自不得持上開理由而於本件訴訟中，再為
    與前案確定判決意旨相反之主張。從而，原告於本件訴訟中
    雖主張其係提出前案言詞辯論終結前未提出之攻擊防禦方法
    ，並主張被告丙○○對原告乙○○○無本票債權存在云云，
    然參酌前開最高法院79年台上字第2625號與96年台上字第16
    29號裁判要旨，原告之主張顯有違民事訴訟法第400條第1項
    有關既判力客觀範圍之規定，自無理由，應予駁回。
  3.再按「確定判決，除當事人外，對於訴訟繫屬後為當事人之
    繼受人者，及為當事人或其繼受人占有請求之標的物者，亦
    有效力。」，民事訴訟法第401條第1條定有明文；復按「民
    事訴訟法第四百零一條第一項規定：『確定判決，除當事人
    外，對於訴訟繫屬後為當事人之繼受人者，亦有效力』。此
    項當事人之繼受人，應包括特定繼受人在內。所謂特定繼受
    人，係指於訴訟繫屬後繼受為訴訟標的之法律關係之人而言
    ，凡依法律行為或法律規定繼受該法律關係之人均屬之。」
    ，最高法院著有72年台上字第2814號裁判要旨可資參照。查
    本件原告乙○○○曾對被告丙○○就系爭三紙本票提起本票
    債權不存在之訴，業經法院判決原告乙○○○敗訴確定在案
    ，已如前述；於前案判決確定後，被告丙○○將其對原告乙○○○之本票債權讓與予被告丁○○，則被告丁○○即為因
    法律行為而繼受前案為訴訟標的之法律關係之特定繼受人，
    從而依據民事訴訟法第401條第1項之規定，前案既判力之主
    觀範圍自及於被告丁○○。準此，前案確定判決於原告乙○○○及被告丁○○間亦具有拘束力，原告乙○○○自不得於
    本訴訟中，對被告丁○○作與前案確定判決意旨相反之主張
    ，故其於本訴中，對被告丁○○主張被告丙○○與原告乙○○○間就系爭本票債權不存在云云，洵屬無據，自無可採。
  (四)退萬步言之，被告等取得系爭本票上之權利亦非無法律上原
    因：
  1.查本件被告丙○○取得系爭本票並非無法律上原因，蓋原告
    與訴外人精技公司於92年 6月18日簽訂系爭切結書時，已於
    切結書之第五條約定：「甲方（即原告乙○○○）分別開立
    新台幣80,000,000元整，及新台幣20,230,000元整，及新台
    幣8,180,000元整之本票共三紙予乙方收執，供兌付擔保。
    」、第七條並約定：「甲方應付乙方（即訴外人精技公司）
    之一切款項應由債權人丙○○（身分證字號：Ｚ000000000）
    或其書面指定之人親自簽領。」。準此，既上開切結書中已
    約明原告積欠精技公司之工程款均由丙○○受讓，則被告丙○○依上開切結書之約定取得系爭三紙本票，自非無法律上
    原因。從而，被告丙○○嗣後將其對於系爭三紙本票之權利
    轉讓予被告丁○○，並簽訂有債權讓與契約書，則被告丁○○取得系爭三紙本票，亦具有法律上原因，亦不成立不當得
    利。
  2.另按「因被詐欺或被脅迫而為意思表示者，表意人得撤銷其
    意思表示。」；「前條之撤銷，應於發見詐欺或脅迫終止後
    ，一年內為之。」， 民法第92條第1項及第93條分別定有明
    文。再言之，縱使本件原告主張係受被告丙○○之詐騙始簽
    署系爭兩份切結書及系爭三紙本票，然既原告未於民法第93
    條所規定之除斥期間以前，基於被詐欺之原因而行使其撤銷
    權，其所為之意思表示（包含切結書所約定之內容及簽發系
    爭本票等）均仍非無效。準此，原告以受詐騙而簽署系爭切
    結書及本票為由，主張被告丙○○無權利取得系爭本票等云
    云，實無理由，不足為採。
  3.末按「因侵權行為所生之損害賠償請求權，自請求權人知有
    損害及賠償義務人時起，二年間不行使而消滅。自有侵權行
    為時起，逾十年者亦同。」，民法第197條第1項定有明文。
    復按「侵權行為之被害人，於民法第197條第1項所定之時效
    未完成前，本於侵權行為損害賠償之回復原狀請求權（民法
    第213條），除得請求加害人免除其債務， 以廢止加害人之
    債權外，對於加害人之請求履行債務，亦有拒絕履行之抗辯
    權。被害人對於債權之廢止請求權，雖因時效而消滅，依民
    法第198條規定，仍得拒絕履行。」， 最高法院90年台上字
    第399號裁判要旨闡釋甚明。 依此最高法院裁判要旨可知，
    被害人對於債權之廢止請求權已因時效而消滅時，亦應於民
    法197條第1項所規定之消滅時效完成前，本於侵權行為損害
    賠償之回復原狀請求權請求加害人免除其債務以廢止加害人
    之債權，始能進一步行使民法第 198條之拒絕履行債務之抗
    辯權。因此，本件縱使有原告所稱被告丙○○有詐取系爭本
    票之侵權行為之情事，原告之侵權行為損害賠償請求權亦已
    因罹於時效而消滅，則既原告未能於消滅時效完成前，以侵
    權行為損害賠償之回復原狀請求權，請求被告免除系爭本票
    債務以廢止被告對系爭本票所享有之債權，自無進一步適用
    民法第198條之規定，而行使拒絕履行債務抗辯權之餘地。
    申言之，原告雖本於民法第184條有關侵權行為之規定，主
    張廢止系爭本票債務，進而認為被告依系爭強制執行程序取
    得系爭不動產已構成不當得利之法律關係，應予以返還等等
    ，然基於上揭說明，其主張仍於法尚有未合，顯無理由，自
    不足採。
  (五)訴外人精技公司為清償其對被告丙○○之債務，乃將其得對
    原告乙○○○所主張之工程債權讓與予被告丙○○，並已通
    知原告乙○○○；為擔保付款，原告乙○○○始簽發系爭三
    紙本票予被告丙○○：
  1.截至92年 6月18日為止，原告乙○○○共積欠訴外人精技公
    司28,230,000元之工程款以及8,180,000元之稅額； 訴外人
    精技公司為清償其對被告丙○○之債務，乃將上開其得對原
    告乙○○○所主張之工程款及稅額債權讓與予被告丙○○，
    並已通知原告乙○○○；為擔保付款，原告乙○○○始簽發
    系爭三紙本票予被告丙○○：
  (1)查訴外人精技公司於91年 7月29日承攬原告乙○○○興建佛
    寺之工程，並簽訂工程契約書。92年 6月18日時，訴外人精
    技公司與原告乙○○○為工程款給付問題，簽定第一份切結
    書，由第一份切結書第三條載明：「依前揭二條認定，推算
    至簽署本切結書日止，甲方依約應付乙方之費用如下：『主
    體工程帳款』：不含稅總價為新台幣玖仟柒佰柒拾參萬元整
    ；『附加工程帳款』：不含稅總價為新台幣肆佰伍拾萬元整
    ；『未償帳款』：扣除至簽署本切結書日止之已付帳款新台
    幣柒仟肆佰萬元整，為新台幣貳仟捌佰貳拾參萬元整；『稅
    額預計』：為新台幣捌佰壹拾捌萬元整。」等文句可知，截
    至92年 6月18日為止，原告乙○○○共積欠訴外人精技公司
    28,230,000元之工程款以及8,180,000元之稅額。
  (2)因原告乙○○○積欠訴外人精技公司上開工程款及稅額，致
    訴外人精技公司無週轉金可使用，訴外人精技公司乃向被告
    丙○○調現，故為清償對被告丙○○之債務，訴外人精技公
    司乃將其得對原告乙○○○主張之工程款及稅額債權共計36
    ,410,000元（28,230,000+8,180,000=36,410,000） 讓與予
    被告丙○○，並已通知原告乙○○○，則此時上開共計3641
    萬元之工程款及稅額債權之債權債務關係即存在於債權人丙○○及債務人乙○○○之間，此由第一份切結書第七條載明
    ：「甲方應付乙方之一切款項應由債權人丙○○（身分證字
    號：Ｚ000000000)或其書面指定之人親自簽領。」 等文字以
    及第一份切結書尚有債權人丙○○之署名，即可明瞭。為供
    擔保，原告乙○○○(即債務人)乃簽發系爭三紙本票予被告
    丙○○(即債權人)。準此，系爭三紙本票之原因關係為被告
    丙○○對乙○○○之工程款及稅額債權36,410,000元，而被
    告丙○○之所以得對乙○○○主張上開工程款及稅額債權，
    係來自於訴外人精技公司所為之債權讓與。
  2.93年 1月18日時，訴外人精技公司將其得對原告乙○○○所
    得主張之一切工程債權全部讓與予被告丙○○，並簽署第二
    份切結書；為續供擔保，原告乙○○○亦於簽署第二份切結
    書時，同意系爭三紙本票所擔保之範圍，由原先之工程款及
    稅額債務擴及於系爭工程之全部債務：
  (1)按「債權之讓與，經讓與人或受讓人通知債務人，即生讓與
    之效力。此就民法第二百九十七條第一項之規定反面觀之自
    明。雙務契約之債權，亦得讓與。受讓人未同時承擔債務，
    僅讓與人未履行其債務前，相對人得以對抗讓與人之事由，
    對抗受讓人而已。」，最高法院著有69年台上字第3666號裁
    判要旨可資參照。查訴外人精技公司雖已於92年 6月18日將
    上開對原告乙○○○之工程款及稅務債權3641萬元讓與予被
    告丙○○，惟被告丙○○並未同時承擔訴外人精技公司本於
    系爭工程契約所應履行之承攬義務，故在92年 6月18日以後
    ，系爭工程仍由訴外人精技公司繼續施作。嗣因訴外人精技
    公司與原告乙○○○間就後續之工程款給付問題仍有待釐清
    ，故雙方乃於93年1月18日簽訂第二份切結書。
  (2)由第二份切結書之前言：「…為釐清契約之責任及義務，依
    據甲乙雙方於91年7月29日簽署『工程契約書』及於92年6月
    18日簽訂『切結書』之約定，經雙方協議後，同意另增補及
    修訂部分條文及內容如下，俾便共同遵守：…」及第10條：
    「以上約定如有不足，悉依91年 7月29日簽署之『工程契約
    書』及於92年 6月18日簽訂之『切結書』為準；且如有重覆
    部分以最近期約定者為準。」之約定可知，第二份切結書係
    延續系爭工程契約書及第一份切結書之約定而來，除有重複
    者外，仍沿用系爭工程契約書及第一份切結書之約定。因此
    ，在簽署第二份切結書時，第一份切結書第 7條：「甲方應
    付乙方之一切款項應由債權人丙○○或其書面指定之人親自
    簽領。」之約定仍繼續沿用，由此可知訴外人精技公司於簽
    署第二份切結書時，已將其對乙○○○之全部工程債權讓與
    予被告丙○○，並已通知原告乙○○○，此由第二份切結書
    亦有「債權人丙○○」之署名可稽。準此，因第二份切結書
    之簽署，訴外人精技公司轉讓予被告丙○○之債權，即從原
    先之工程款及稅額債權36,410,000元，擴張至全部工程債權
    。
  (3)另參諸第二份切結書第 9條約定：「甲方無異議同意，於結
    算全部債務前，…，且於92年6月18日開立之本票3張續供質
    押，致雙方結清債權、債務關係之日止，自動失效作廢。」
    等語，足見為續供擔保，原告乙○○○亦於簽署第二份切結
    書時，同意系爭三紙本票所擔保之範圍，由原先之「未付工
    程款及稅額債務」擴及於系爭工程之全部債務（包含：未付
    帳款、稅額、業務損失、違約金及延滯利息等，詳第二份切
    結書第9條及系爭工程契約書第四頁『工程特約』第1款有關
    補償業務損失、第十一頁『契約解除』第 2款就懲罰性違約
    金及一切業務損失之約定。此部分為前案確定判決之爭點效
    所及。）。
  3.綜上所述，由系爭工程契約書、第一份切結書至第二份切結
    書之簽立情形可知，精技營造公司係於簽署第一份切結書時
    ，將其得對原告乙○○○主張之工程款及稅額債權共計3,64
    1萬元讓與予被告丙○○，並已通知原告乙○○○， 故債權
    已發生移轉效力。為擔保會依約給付款項予被告丙○○，乙○○○乃簽發系爭三紙本票予被告丙○○；嗣於簽署第二份
    切結書時，訴外人精技公司將其所讓與予被告丙○○之債權
    ，自原先工程款及稅額債權共3,641萬元， 擴張為系爭工程
    之全部債權（包含：未付帳款、稅額、業務損失、違約金及
    延滯利息等），而為續供擔保，原告乙○○○並已同意系爭
    三紙本票之擔保範圍從「 未付工程款及稅額共計3,641萬元
    」，擴張至系爭工程之全部債務（包含未付帳款、稅額、業
    務損失、違約金及延滯利息等；此部分為前案確定判決之爭
    點效所及）從而，被告丙○○係基於上開債權讓與之法律關
    係始得對原告乙○○○主張全部工程債權，而為供擔保，原
    告乙○○○始簽發系爭三紙本票予被告丙○○，故被告丙○○取得系爭三紙本票並非無法律上原因。
  4.另據前案本票債權不存在之訴之確定判決可知，扣除原告乙○○○已陸續支付之9,923萬元外， 原告乙○○○所積欠之
    全部債務，包含尚未清償之工程款（含主體工程及附加工程
    ）8,323,000元、應負擔之稅額8,604,240元、應賠償之業務
    損失3,224,700元、懲罰性違約金27,960,000元，總計為48,
    111,940元（此部分為前案確定判決之爭點效所及）， 復系
    爭三紙本票之面額僅為3,641萬元， 故系爭三紙本票之原因
    關係債務並未因清償而消滅，被告丙○○自仍得持系爭三紙
    本票向原告乙○○○行使票據上權利，併此敘明。
  (六)被告丙○○持系爭三紙本票聲請取得本票裁定之執行名義後
    ，將系爭三紙本票債權（即系爭工程債權在3,643萬9,286元
    其及法定利息之範圍內），讓與予被告丁○○，並已通知債
    務人即原告乙○○○，則被告丁○○自得本於執行名義繼受
    人身分聲請強制執行：
  1.按「執行名義為確定終局判決者，除當事人外，對於左列之
    人亦有效力：一、訴訟繫屬後為當事人之繼受人及為當事人
    或其繼受人占有請求之標的物者。二、為他人而為原告或被
    告者之該他人及訴訟繫屬後為該他人之繼受人，及為該他人
    或其繼受人占有請求之標的物者。前項規定，於第四條第一
    項第二款至第六款規定之執行名義，準用之。」，強制執行
    法第4之2條定有明文。查本件被告丙○○持系爭三紙本票向
    鈞院聲請取得系爭本票裁定之執行名義( 鈞院93年度票字第
    405號及94年度票字第529號)後，於97年1月28日將系爭三紙
    本票債權（即系爭工程債權在3,643萬9,286元其及法定利息
    之範圍內），讓與予被告丁○○，並已通知債務人即原告乙○○○， 則被告丁○○自得依強制執行法第4之2條第2項之
    規定，本於執行名義繼受人身分聲請強制執行。
  2.是以，被告丁○○係本於系爭本票債權之讓與及基於系爭執
    行名義繼受人之身分聲請本件強制執行程序，亦不生不當得
    利之問題。
  (七)被告丙○○與訴外人精技公司間或被告丙○○與被告丁○○
    間債權讓與之原因關係是否存在，不影響債權移轉之效力：
  1.按「債權讓與係屬準物權行為具獨立性，於讓與契約發生效
    力時，債權即移轉於受讓人，其原因關係之存否，於既已成
    立生效之債權讓與契約並無影響。是以債權讓與為清償債務
    之方法，縱其債務不存在，亦僅生讓與人得否請求受讓人返
    還不當得利之問題，要難謂其不生債權移轉之效力。」，最
    高法院著有92年度台上字第 624號裁判要旨可資參照。由此
    裁判要旨可知，債權讓與為處分行為(準物權行為)，具有無
    因性，原因關係縱不存在，債權讓與契約不因此而受影響，
    僅發生讓與人得否向受讓人請求返還不當得利之問題。
  2.查訴外人精技公司本於系爭工程契約對原告乙○○○享有工
    程債權，嗣後，訴外人精技公司將此工程債權讓與予被告丙○○以清償其對被告丙○○之借貸債務，縱使此借貸關係並
    不存在，被告丙○○亦係依據有效的債權讓與行為取得對原
    告乙○○○的工程債權，故即便被告丙○○與訴外人精技公
    司間之借貸關係不存在，欠缺給付目的，只生被告丙○○應
    依不當得利之法律關係對訴外人精技公司負返還「工程債權
    」之義務。申言之，若原告乙○○○已將積欠之工程債務款
    項給付予被告丙○○，被告丙○○為本於所受利益（工程債
    權）更有所取，亦僅生應依不當得利之法律關係，將該等款
    項返還予訴外人精技公司之問題，均難謂其不生債權移轉之
    效力。準此，即便被告丙○○與訴外人精技公司間不存在借
    貸關係，亦僅生訴外人精技營造公司得否向被告丙○○請求
    不當得利返還之問題，並不發生原告乙○○○得向被告丙○○請求返還不當得利之問題。
  3.同理，被告丙○○將其對原告乙○○○所得主張之債權讓與
    予被告丁○○，並已通知原告乙○○○，即已生債權移轉效
    力。基於債權讓與行為之無因性，縱使被告丙○○與被告丁○○間之原因關係不存在，亦僅生被告丙○○是否請求被告
    丁○○返還不當得利之問題，然均不影響債權已移轉於被告
    丁○○之效力。綜上，原告於99年 3月31日民事爭點整理狀
    以「況被告丙○○與被告丁○○間究係如何抵債而為債權讓
    與，被告等均未舉證說明，是該債權讓與應有不實。」等語
    爭執被告丙○○與被告丁○○間之原因關係不存在一節，並
    無實益。並聲明：(1)請求駁回原告之訴。(2)訴訟費用由原告
    負擔。
三、兩造不爭執事項：
  (一)被告丙○○所經營之精技公司於91年 7月29日承攬原告乙○○○興建佛寺之工程，並簽定工程契約書一件（詳如原證 1
    所示）。
  (二)訴外人精技公司與原告乙○○○因工程款給付問題，先於92
    年6月18日簽定切結書（詳如原證2所示），同日為擔保工程
    款之給付， 原告乙○○○及甲○○共同簽發面額分別為800
    萬元、2023萬元及818萬元， 受款人均為被告丙○○之三紙
    本票，交予被告丙○○收執。
  (三)93年 1月18日訴外人精技公司與原告乙○○○為釐清契約之
    責任及義務以及工程款給付問題，再簽署第二份切結書（詳
    如原證3所示）。
  (四)本院先後於93年 3月15日、94年5月5日分別以93年度票字第
    405號、94年度票字第529號准許被告丙○○聲請本票裁定，
    准予強制執行。
  (五)本件原告乙○○○及甲○○就上開其等於92年 6月18日所共
    同簽發，面額分別為800萬元及2023萬元之本票， 對被告丙○○提起確認本票債權不存在之訴，經台灣台中地方法院以
    93年度中簡字第1815號民事判決駁回原告之訴，原告乙○○○及甲○○就該民事判決提起上訴，並在上訴審準備程序進
    行中，追加聲明請求確認上開其等於92年 6月18日所共同簽
    發，面額為818萬元之本票債權不存在之訴， 嗣經台灣台中
    地方法院以95年度簡上字第 6號民事判決駁回上訴及追加之
    訴。上開判決於95年9月11日確定在案。
  (六)為上開本票債權不存在之訴，本件被告丙○○向臺灣臺中地
    方法院聲請確定訴訟費用額，經以95年度中簡聲字第 108號
    民事裁定原告乙○○○及甲○○應負擔之訴訟費用額為29,2
    86元及自95年12月28日起至清償日止按年息百分之五計算之
    利息。
  (七)被告丙○○於96年12月13日以本院93年度票字第 405號民事
    裁定及其確定證明書、本院97年1月9日彰院賢執莊95年度執
    字第23761號債權憑證（註：由本院94年度票字第529號民事
    裁定之執行名義所換發）、臺灣臺中地方法院95年度中簡聲
    字第 108號民事裁定及其確定證明書為執行名義對原告等二
    人聲請強制執行，經本院以96年度執字第 36255號強制執行
    事件受理，執行債權金額為36,439,286元， 及其中800萬元
    自92年6月20日起至清償日止， 其中2023萬元自92年9月1日
    起至清償日止， 其中818萬元自93年9月1日起至清償日止，
    按年息利率百分之六計算之利息，其餘29,286元自95年12月
    28日起至清償日止按年息利率百分之五計算之利息。
  (八)被告丙○○於97年 1月28日將上開執行債權轉讓予被告丁○○，並簽定債權讓與契約書，翌日被告丁○○委請律師發函
    通知原告乙○○○及甲○○（見被證十）， 並於97年1月30
    日向執行法院聲明承受系爭執行程序。
  (九)系爭執行程序之執行標的物為原告乙○○○所有坐落彰化縣
    二水鄉○○段 120-3、120-16、120-26、120-27地號等四筆
    土地及坐落其尚未經保存登記之建物（編有查封臨時建號即
    同段第577號及578號）以及坐落於彰化縣二水鄉○○段120-
    4地號土地，權利範圍48分之2（以下簡稱系爭不動產）。系
    爭不動產業經被告丁○○於98年6月9日拍賣期日當天依拍賣
    最低價額41,225,300元承受，復於98年 9月18日補繳土地增
    值稅及房屋稅合計2,156,389元後， 經本院於98年10月14日
    核發不動產權利移轉證書，並完成所有權移轉登記。
  (十)系爭執行程序經本院依原告等之聲請於98年11月18日以98年
    度聲字第480號民事裁定由原告等供擔保後停止執行。 被告
    丁○○就上開停止執行之裁定提起抗告，經臺灣高等法院臺
    中分院98年度抗字第643號民事裁定廢棄原裁定， 發回本院
    。
四、本件之爭點：
  (一)原告追加提起備位聲明之訴部分是否合法。
  (二)原告提起債務人異議之訴是否合法。
  (三)本件訴訟是否有違一事不再理原則及有無爭點效、遮斷效之
    適用。
  (四)被告丙○○、被告丁○○是否合法取得系爭本票債權或工程
    款債權，被告丙○○、被告丁○○二人對原告乙○○○及原
    告甲○○是否有共同侵權行為或須返還不當得利。
  (五)若法院認定執行程序已終結，而被告二人如構成侵權行為，
    是否須負損害賠償責任。
五、本院之判斷：
  (一)按執行名義成立後，如有消滅或妨礙債權人請求之事由發生
    ，債務人得於強制執行程序終結前，向執行法院對於債權人
    提起異議之訴；如以裁判為執行名義時，其為異議原因之事
    實發生在前訴訟言詞辯論終結後者，亦得主張之。執行名義
    無確定判決同一之效力者，於執行名義成立前，如有債權不
    成立或消滅或妨礙債權人請求之事由發生，債務人亦得於強
    制執行程序終結前提起異議之訴，強制執行法第14條第 1項
    、第 2項定有明文，是債務人異議之訴，係以排除執行名義
    之執行力為目的，故其訴之原告，須為受執行名義效力拘束
    之人，即執行債務人；至其被告，則須為依執行名義請求執
    行之人，亦即執行債權人，當事人始為適格。經查：本件被
    告丙○○雖於96年12月13日持本院93年度票字第 405號民事
    裁定及其確定證明書、本院97年1月9日彰院賢執莊95年度執
    字第23761號債權憑證（註：由本院94年度票字第529號民事
    裁定之執行名義所換發）、臺灣臺中地方法院95年度中簡聲
    字第 108號民事裁定及其確定證明書為執行名義向本院民事
    執行處聲請對原告等為強制執行，經本院以96年度執字第36
    255號強制執行事件受理後， 於強制執行程序進行中，因被
    告丙○○於97年1月28日將該執行債權讓與被告丁○○， 被
    告丙○○、丁○○二人遂於97年 1月29日提出債權轉讓契約
    書、對原告等通知債權轉讓之函件及郵件掛號回執等影本為
    證，向本院民事執行處陳報上情，而由被告丁○○承受被告
    丙○○之執行債權人之地位，自此被告丙○○已非系爭執行
    事件之執行債權人，有本院依職權調取之上開強制執行事件
    卷宗可考，揆諸上揭說明，被告丙○○既非執行債權人，惟
    原告等竟以丙○○為被告而提起本件債務人異議之訴，其該
    部分起訴，於當事人適格顯有欠缺，自應予駁回。
  (二)按執行名義成立後，如有消滅或妨礙債權人請求之事由發生
    ，債務人得於強制執行程序終結前，向執行法院對債權人提
    起異議之訴。如以裁判為執行名義時，其為異議原因之事實
    發生在前訴訟言詞辯論終結後者，亦得主張之。強制執行法
    第14條第 1項定有明文。是債務人異議之訴，既以排除執行
    名義之執行力為目的，應限於強制執行程序終結前提起，始
    得為之，如強制執行程序業已終結，已無阻止強制執行之實
    益，自不得提起本訴。又起訴時強制執行程序雖尚未終結，
    然其訴有無理由，應依事實審言詞辯論終結時之狀態決之（
    最高法院69年度台上字第1101號判決參照），故判決確定前
    執行程序已終結者，亦不許債務人再提起債務人異議之訴。
    準此，債務人異議之訴，應在事實審言詞辯論終結時，其強
    制執行程序尚未終結，法院始審究其訴有無理由，若強制執
    行程序已經終結，法院自無庸審究，蓋其訴已無阻止強制執
    行之實益。而此所謂強制執行程序終結，係指執行名義之強
    制執行程序終結而言，執行名義之強制執行程序，進行至執
    行名義所載債權全部達其目的時，始為終結，故執行名義所
    載債權，未因強制執行全部達其目的以前，對於某一執行標
    的物之強制執行程序雖已終結，債務人仍得提起異議之訴，
    但此項異議之訴有理由之判決，僅就執行名義所載債權未因
    強制執行達其目的之部分排除其執行力，不能據以撤銷強制
    執行程序業經終結部分之執行處分（司法院33年院字第2776
    號解釋參照）。復按債權人向債務人表示免除其債務之意思
    者，債之關係消滅。代理人於代理權限範圍內，以本人名義
    所為之意思表示，直接對本人發生效力。前項規定，於應向
    本人為意思表示，而向其代理人為之者，準用之。民法第34
    3條及103條分別定有明文。又債務免除係債權人向債務人免
    除其債務之單獨行為，於其免除之意思表示達到債務人時，
    即生免除效力，固無待於債務人之承諾或另與債務人為免除
    之協議（契約）。
  (二)經查： 被告丁○○係自本院96年度執字第36255號清償票款
    強制執行事件之執行債權人丙○○受讓系爭執行債權後，並
    依法向執行法院聲明承受該執行程序，而承受執行債權人之
    地位，已如前述。嗣被告丁○○於本院98年6月9日拍賣期日
    當日依拍賣總底價41,225,300元承受系爭拍賣之不動產後，
    於98年7月2日具狀表示願捨棄超過承受金額41,225,300元扣
    除執行費用、土地增值稅及執行債權本金即36,439,286元後
    所剩額度範圍以外之法定利息，並表示其餘未受償部分之債
    權額，無庸再行製發債權憑證，此有附於上開執行事件卷宗
    之被告丁○○98年7月2日民事陳報狀可稽。被告丁○○對於
    未受償之債權既已拋棄而為免除債務之意思表示，其未受償
    之債權即告消滅，又被告丁○○雖非直接向執行債務人即原
    告等為免除債務之意思表示，惟依實務上關於強制執行之三
    面法律關係說之見解及最高法院49年度台抗第83判例之意旨
    「強制執行法上之拍賣，應解釋為買賣之一種，即拍定人為
    買受人，而以拍賣機關代替債務人立於出賣人之地位。」，
    執行法院因執行債權人之聲請開始後，一方面依職權進行強
    制執行程序，一方面立於執行債務人之代理人地位為其清償
    債務，另一方面則滿足、實現執行債權人私法上之權利，是
    被告丁○○向執行法院所為免除債務之意思表示，即直接對
    執行債務人本人即原告等發生效力，而系爭執行事件之執行
    債權人僅被告丁○○一人，因被告丁○○於98年6月9日第四
    次拍賣期日依法以拍賣總底價41,225,3 00元承受上開拍賣
    之不動產，並以其債權抵繳拍賣價金，執行法院俟被告丁○○於98年9月18日補繳土地增值稅及房屋稅合計2,156,389元
    後，即按被告丁○○上開98年7月2日民事陳報狀所表示免除
    債務之內容於98年9月22日製作分配表，且定於98年10月7日
    上午10時實行分配，上開拍賣價金經分配結果，於扣除被告
    丁○○應優先受償之執行費3,285,55 2元及執行法院依法應
    優先代稅捐稽徵機關即彰化縣地方稅務局員林分局扣繳之土
    地增值稅2,007,288元及房屋稅149,101元後，其餘38,740,3
    59元即被告丁○○受分配之系爭執行債權本金36,439,286元
    及利息2,301,073元，諸此情事， 有附於上開執行事件卷宗
    之98年6月9日第四次拍賣筆錄、被告丁○○補繳土地增值稅
    及房屋稅收據、分配表、98年10月7日分配筆錄可稽， 至被
    告丁○○其餘無法受償部分之債權，既經被告丁○○表示拋
    棄，且無庸製發債權憑證，揆諸上揭說明，被告丁○○其餘
    未受償部分之債權已因被告丁○○上開免除債務之意思表示
    而歸於消滅，是系爭執行事件之執行名義所載債權於98年10
    月7日實行分配時日已全部滿足 【註：被告丁○○承受系爭
    拍賣之不動產後，係以債權抵繳拍賣價金，故無實際領取分
    配款之問題。】，至此強制執行程序即終結，縱然被告丁○○於98年12月11日具狀向執行法院聲請發還本票正本三紙及
    債權讓與契約書正本一份等證物，該部分乃被告丁○○依強
    制執行法第12條第 1項所為之聲請，須由執行法院依強制執
    行法第12條第 2項規定審酌應否准其聲請之問題，被告丁○○之該聲請行為尚無礙於上開強制執行程序已行終結之認定
    。原告等主張被告丁○○債權未完全滿足而執行程序尚未終
    結，自不可採。
  (三)綜上所查， 系爭執行事件之執行程序既已於98年10月7日終
    結，原告等於執行程序終結後之98年11月16日提起債務人異
    議之訴，已無阻止強制執行之實益，原告等之起訴，核與強
    制執行法第 1項「得於強制執行程序終結前，向執行法院對
    債權人提起異議之訴」之規定顯有未合，自應予駁回。
丙、本件判決之基礎已臻明確，兩造其餘爭點、攻擊防禦方法及
    舉證，，核與判決結果無影響，毋庸逐一論述，併此敘明。
丁、訴訟費用負擔之依據：民事訴訟法第78條、第85條第 1項前
    段。
中    華    民    國    99    年    5     月    19    日
                        民事第二庭法  官  邱月嬌
以上正本係照原本作成。
如對本判決上訴，須於判決送達後20日內向本院提出上訴狀（須
附繕本）。
中    華    民    國    99    年    5     月    19    日
                                  書記官  呂雅惠

司法院資訊處製作；財團法人民間司法改革基金會備份。
